臺北高等行政法院判決
　　　　　　　　　　　　　　　　　　　92年度訴字第5262號
　　　　　　　　　　　　　　　.
原　　　告　立天時代股份有限公司
代　表　人　甲○○（董事長）
訴訟代理人　蕭元亮律師
被　　　告　經濟部智慧財產局
代　表　人　蔡練生（局長）
訴訟代理人　乙○○
上列當事人間因商標註冊事件， 原告不服經濟部中華民國92年9
月25日經訴字第09206220470號訴願決定，提起行政訴訟。 本院
判決如下︰
    主  文
原告之訴駁回。
訴訟費用由原告負擔。
    事  實
壹、事實概要：
    緣原告前於民國（以下同）91年8月15日以「ARC-FLASH光觸
    媒及圖」商標（以下簡稱系爭商標），指定使用於當時商標
    法施行細則第49條所定商品及服務分類表第 3類之洗衣用漂
    白劑，清潔、亮光、洗擦（去污）及研磨用製劑，肥皂，脫
    臭劑，空氣清靜劑等商品，向被告申請註冊，經被告編為申
    請案號000000000號， 審查結果認系爭商標圖樣上之「ARC-
    FLASH 光觸媒」，指定使用於洗衣用漂白劑，肥皂，脫臭劑
    ，空氣清靜劑等商品，為商品本身之說明， 依92年5月28日
    修正施行前商標法（以下簡稱商標法）第37條第10款之規定
    ，應不准註冊，而以92年 6月26日商標核駁第272630號審定
    書予以核駁之處分。原告不服，提起訴願，遭駁回後，遂向
    本院提起行政訴訟。
貳、兩造聲明：
一、原告聲明：
１、訴願決定及原處分均撤銷。
２、命被告就本件原告申請案號000000000號「ARC-FLASH光觸媒
    及圖」商標作成應予審定公告之處分。
３、訴訟費用由被告負擔。
二、被告聲明：求為判決如主文所示。
、兩造爭點：
    系爭商標是否違反商標法第37條第10款之規定，而不得申請
    註冊？
一、原告陳述：
１、被告於92年6月26日以商標核駁第0000000號審定書略以：原
    告申請註冊指定使用於洗衣用品、肥皂、脫臭劑、除臭劑等
    商品之「ARC-FLASH 光觸媒及圖」商標，圖樣上之中英文「
    ARC-FLASH 光觸媒」，係一種以二氧化鈦為代表具有光催化
    功能的光半導體材料的總稱，具有光氧化還原功能，可以瓜
    分瓦解污垢和有害物質，其應用範圍相當廣泛，標榜可以殺
    菌、脫臭、抗菌、防污，已為競爭同業所普遍使用，以之作
    為商標指定使用於洗衣用品、肥皂、脫臭劑、除臭劑等商品
    ，恐有礙公平競爭之虞，認定原告申請之「ARC-FLASH 光觸
    媒及圖」係商品本身之說明，而否准原告之系爭商標之申請
    。經原告向經濟部提起訴願，仍遭訴願機關以「本件訴願人
    申請註冊之『ARC-FLASH 光觸媒及圖』商標圖樣上之中文『
    光觸媒』係一種以二氧化鈦為主要成分，利用光所提供之能
    量進行催化作用，具有環境淨化的功能，能發揮抗菌、脫臭
    、防污等效果，已為相關業者所普遍使用。是原告以之作為
    商標，使用於指定之洗衣用漂白劑，清潔、亮光、洗擦（去
    污）及研磨用製劑，肥皂，脫臭劑，空氣清淨劑等商品，難
    謂與商品本身之說明無密切關連」，駁回原告之訴願。
２、按「商標所用之文字、圖形、記號、顏色組合或其聯合式，
    應足以使一般商品購買人認識其為表彰商品之標識，並得藉
    以與他人之商品相區別。」商標法第5條第1項定有明文。查
    原告係日本－株氏會社台灣地區之總代理商
    ，並取得日商授權使用及申請該 「ARC-FLASH」商標之使用
    權，自得向被告申請「ARC-FLASH 光觸媒及圖」之商標註冊
    。原告所申請註冊之「ARC-FLASH 光觸媒及圖」商標，英文
    「ARC-FLASH」係日本知名光觸媒品牌， 有日本－
    株氏會社之商標登錄證可稽， 又「ARC-FLASH」並非
    光觸媒商品或服務之通用名稱，亦非代表使用為二氧化鈦為
    代表具有光催化功能的光半導體材料（即光觸媒）之總稱，
    茲檢附光觸媒（Photocatalyst）相關資訊四件， 以證明上
    開作者所發表光觸媒相關之文章從未以 「ARC-FLASH」與光
    觸媒等同視之。是以「ARC-FLASH 光觸媒及圖」自足使一般
    商品或服務購買人認識其為表彰某種光觸媒商品或服務之標
    識，並得藉以與他人之商品或服務相區別。
３、因「ARC-FLASH」 光觸媒品牌係業界具有高知名度之光觸媒
    相關產品及服務之品牌， 故市場上「ARC-FLASH」品牌常遭
    許多不肖業者使用， 致消費大眾誤認標示「ARC-FLASH」之
    產品即具真正「ARC-FLASH」品牌之品質， 更誤導被告審定
    承辦人以為「ARC-FLASH」即為光觸媒商品本身之說明， 而
    不具識別性。 原告係日本專用「ARC-FLASH」品牌及商標之
    －株氏會社在台灣之唯一合法代理商，其餘
    未經授權使用 「ARC-FLASH」語標於光觸媒之相關商品或服
    務之業者，業已觸犯公平交易法第20條及第24條之規定，故
    原告已針對市場上侵權使用 「ARC-FLASH」用語之搭便車業
    者，採取保護權利之必要行為，其中台灣衛博科技股份有限
    公司於嚴重急性呼吸道症候群（Severe Acute Respiratory
    Syndrome）傳染病期間， 因企圖以「ARC-FLASH」名稱，於
    網路上販售非 「ARC-FLASH」光觸媒產品之搭便車行為，經
    原告發律師函告知並請其停止使用，該公司於收到律師函後
    ，即來電致歉， 並將網頁有關「ARC-FLASH」用語摘除，足
    證「ARC-FLASH」 係一可資區別商品及服務之知名品牌，而
    非商品或服務之通用名稱。是以，原核駁審定書認定「ARC-
    FLASH」 為二氧化鈦為代表具有光催化功能的光半導體材料
    的總稱，顯未查明事實即予核駁，自有認定事實錯誤之違背
    法令。
４、次按「一、商標圖樣中包含說明性或不具特別顯著性之文字
    或圖形者，除得由申請人依商標法施行細則第二十八條規定
    聲明該部分不專用外，已公示之案例或顯無疑義者，自本公
    告之日起，申請人未聲明不專用之案件，商標審查人員得依
    職權認定商標圖樣不專用之部分，並於商標公報上公告不專
    用之意旨及範圍。」、「三、採行前項作業措施，係由於實
    務上對於申請人未聲明不專用之案件，商標審查人員會通知
    申請人補正聲明不專用後始進行審查，惟時有申請人疏忽未
    為回覆或延遲回覆而影響審查時效，由審查人員依職權認定
    商標圖樣應聲明不專用之部分，實質而言，對申請人並無不
    利，對提升案件審結時效，則有極大助益。」被告(90)智商
    980字第 090500005510號公告依職權審查應聲明不專用規定
    事項之處理原則定有明文。又「…『光觸媒』等字，業經本
    局於90年8月28日(90)智商980字第090500005510號公告，屬
    『各類商品依職權認定商標聲明不專用例示事項』（已公示
    之案例或顯無疑義者）」， 被告92年4月24日(92)智商0281
    字第9290308930號商標核准審定書說明在案。查本件原告申
    請「ARC-FLASH 光觸媒及圖」之商標圖樣中，其中中文「光
    觸媒」業經被告例示不在專用之列，故縱原告於本件申請案
    漏未聲明「光觸媒」不在專用之列，被告亦應依職權於核准
    本件審定時聲明「光觸媒」不在專用之列，始符正當行政作
    業程序，亦可達聲明不專用規定事項之處理原則「提升案件
    審結時效，則有極大助益」之效果，而非逕行駁回原告之申
    請。是以訴願駁回意旨一再袒護被告之錯誤而誤以「本件訴
    願人申請註冊之『ARC-FLASH 光觸媒及圖』商標圖樣上之中
    文『光觸媒』係一種以二氧化鈦為主要成分，利用光所提供
    之能量進行催化作用，具有環境淨化的功能，能發揮抗菌、
    脫臭、防污等效果，已為相關業者所普遍使用。是訴願人以
    之作為商標，使用於指定之洗衣用漂白劑，清潔、亮光、洗
    擦（去污）及研磨用製劑，肥皂，脫臭劑，空氣清淨劑等商
    品，難謂與商品本身之說明無密切關連」云云，顯已違反上
    開被告應聲明不專用規定事項之處理原則及各類商品依職權
    認定商標聲明不專用例示事項之規定，自屬違法。
５、末查，原告於申請系爭商標註冊之同時， 亦於000000000號
    、000000000號及000000000號商標申請案中，將同一「ARC-
    FLASH光觸媒及圖」圖樣分別指定使用於商品分類第2類、第
    37類及第5類之商品及服務標章申請註冊， 並經被告核准審
    定公告及取得商標註冊在案，且被告於上開三件審定案中，
    均依職權聲明「光觸媒」不在專用之列， 足證「ARC-FLASH
    」之用語具有與他人商品與服務相區別之識別性，並非一般
    商品或服務之通用名稱，且系爭商標之申請亦屬合於現行法
    規定而應予核准審定之案件。
６、被告就商標核駁理由先行通知書並未合法送達於本件申請案
　　之代理人劉默容律師， 有劉律師94年3月30日之陳報狀可悉
    。
７、被告復辯稱，原告並未說明系爭商標指定商品之使用態樣及
    識別性云云，然查，原告於起訴時提呈之商標登錄證即足證
    明系爭商標之識別性，同時系爭商標之使用態樣係將「ARC-
    FLASH」語標標示於指定使用之產品上， 如同被告另案核准
    系爭商標註冊之00000000號、00000000號及00000000號之指
    定使用商品一般，足以與他種品牌之光觸媒相區別；另外「
    ARC-FLASH」並非同業間描述性之文字， 此可由被告提呈之
    檢索資料內容多次出現「日本第一品牌ARC-FLASH 光觸媒」
    可悉，被告昧於事實，未盡事實之調查，即曲解「ARC-FLAS
    H」為一般商品之通用名稱，即無足取。
８、被告以關鍵字為網路搜查， 據以判斷ARC-FLASH係競爭者或
    同業者普遍使用，顯違經驗法則：
(1)、依商標核駁卷第89頁被告以 ARC-FLASH為關鍵字搜尋之網路
    資料所示，其上清楚載明 「日本第一品牌ARC-FLASH光觸媒
    」已清楚說明ARC-FLASH係一日本光觸媒品牌名稱， 被告承
    辦人既已搜尋出該筆資料，其未再調查其他證據，即據以駁
    回原告之申請，足見被告之承辦人未將搜尋所得之網路資料
    細心審查，即據以核駁，其敷衍了事之心態，可見一斑。
(2)、其次， 被告僅以ARC-FLASH為關鍵字於網路搜尋出多筆資料
    ，卻對其他應調查之資料未予調查（如查閱同期間以ARC-FL
    ASH之名稱申請商標案）即遽認ARC-FLASH為商品本身之說明
    ，若以被告承辦人之邏輯，則所有知名品牌於網路搜尋時所
    打入之關鍵字，只要出現之筆數過多，即可推論該關鍵字為
    商品本身之說明，例如原告以SONY鍵入關鍵字搜尋，即出現
    89,990,000筆資料，難道SONY亦係商品本身之說明嗎？足見
    被告審查商標之邏輯至為荒謬，顯不足採。
９、退萬步言，被告縱依其審查時之資料，其審查人員無從判斷
    ARC-FLASH是否得申請為商標而為駁回本案申請之處分， 然
    原告於訴願時，已檢具非常明確之事證證明原處分認定事實
    錯誤，被告將ARC-FLASH想像為光觸媒之英文名稱， 顯屬無
    稽，卻仍未見被告自行撤銷原處分，而任令訴願機關誤認事
    實而駁回訴願決定，被告之行為亦有違行政行為應遵守誠實
    信用原則之法規範（行政程序法第8條規定）。
１０、綜上所述，本件被告對原告申請之系爭「ARC-FLASH 光觸媒
    及圖」之商標核駁處分已違反行政行為一致性及平等原則，
    自不足維持。又行政機關本應選擇對人民權益損害最少者實
    施之，為行政行為時，並應依誠實及信用之方法為之，行政
    機關就該管行政程序，應於當事人有利及不利之情形一律注
    意，業據行政程序法第7、8及9條明文揭示， 被告於原處分
    誤認「ARC-FLASH」 為二氧化鈦為代表具有光催化功能的光
    半導體材料的總稱，顯未查明事實即予核駁，自有認定事實
    錯誤之違背法令，經原告於訴願時提出資料說明，被告仍執
    陳詞而任令訴願機關駁回原告之訴願，亦有違行政程序法第
    7、8及9條之規定，均無從維持。 本件事證俱明，爰請判決
    如原告訴之聲明。
二、被告陳述：
１、按「商標表示商品或服務之形狀、品質、功用或其他說明者
    ，不得註冊」，為92年5月28日修正施行後商標法第23條第1
    項第2款（相當於修正施行前商標法第37條第10款） 所明定
    。
２、本件原告申請註冊之「ARC-FLASH 光觸媒及圖」商標圖樣上
    之外文「ARC-FLASH」 已為「光觸媒」之通用英文名稱，而
    「光觸媒」係一種以二氧化鈦為代表具有光催化功能的光半
    導體材料的總稱，具有光氧化還原功能，可以瓜分瓦解污垢
    和有害物質，常被標榜可以殺菌、脫臭、抗菌、防污，其應
    用範圍可謂相當廣泛，早為生產製造業界應用作為製造日常
    用品之材料，應已為競爭者或同業所普遍使用，凡此有網路
    資料可稽，以之作為商標指定使用於洗衣用品、去污劑、除
    臭劑等商品，尚難謂非商品本身之說明，自有違首揭法條之
    規定。至原告稱，就「光觸媒」部分，被告應依職權就該部
    分聲明不在專用之列一事，惟查被告所公告「依職權審查應
    聲明不專用規定事項之處理原則」，得依職權聲明不請求專
    用之範疇，係指已公示之案例或顯無疑義者，本件商標圖樣
    ，被告就「ARC-FLASH光觸媒」部分，曾於92年4月30日以（
    92）慧商0411字第9290334450號核駁理由先行通知，函請其
    提出非商品說明之具體事證，原告當時並未提出相關說明，
    自不符合「依職權聲明不專用」之要件。 又稱「ARC-FLASH
    」已取得日商－株式會社之同意使用權一節
    ，僅能證明其使用該「ARC-FLASH」無違反商標法第23條第1
    項第14款規定之情事，應不得據為應准予註冊之論據，並予
    陳明。
３、綜上所述，被告依法核駁其註冊之申請，並無不合，爰請判
    決如被告答辯之聲明。
　　理　由
一、按凡商標圖樣上之「文字、圖形、記號、顏色組合或其聯合
    式，係表示申請註冊商標所使用商品之形狀、品質、功用、
    通用名稱或其他說明者」不得申請註冊，為商標法第37條第
    10款所明定。所謂「商品之說明」係指商標圖樣之文字、圖
    形、記號、顏色組合或其聯合式，依社會一般通念，如為商
    品本身之說明或與商品本身之說明有密切關聯者，即有該款
    不得申請註冊之適用（參照改制前行政法院84年度判字第14
    42號判決）。
二、本件原告前於91年8月15日以「ARC-FLASH光觸媒及圖」商標
    ，指定使用於當時商標法施行細則第49條所定商品及服務分
    類表第 3類之洗衣用漂白劑，清潔、亮光、洗擦（去污）及
    研磨用製劑，肥皂，脫臭劑，空氣清靜劑等商品，向被告申
    請註冊，經被告編為申請案號000000000號， 被告審查結果
    認系爭商標圖樣上之「ARC-FLASH 光觸媒」係一種以二氧化
    鈦為代表具有光催化功能的光半導體材料的總稱，具有光氧
    化還原功能，可以瓜分瓦解污垢和有害物質，指定使用於洗
    衣用漂白劑，肥皂，脫臭劑，空氣清靜劑等商品，為商品本
    身之說明，乃為核駁之處分。原告不服，循序提起訴願及本
    件行政訴訟。
三、原告於本件行政訴訟中訴稱，外文「ARC-FLASH」 係日本知
    名光觸媒品牌，有日本－株式會社之商標登
    錄證可稽，而原告係日本－株式會社台灣地
    區之總代理商，並取得該商標之使用權，自得申請商標註冊
    。又「ARC-FLASH」 並非光觸媒商品或服務之通用名稱，亦
    非代表使用為二氧化鈦為代表具有光催化功能的光半導體材
    料（即光觸媒）之總稱，是以「ARC-FLASH 光觸媒及圖」自
    足使一般商品或服務購買人認識其為表彰某種光觸媒商品或
    服務之標識，並得藉以與他人之商品或服務相區別。且就「
    光觸媒」部分，被告應依職權就該部分聲明不在專用之列。
    另被告就系爭商標所為之核駁處分已違反行政行為一致性及
    平等原則，且被告誤認「ARC-FLASH」 為二氧化鈦為代表具
    有光催化功能的光半導體材料的總稱，顯未查明事實即予核
    駁，自有認定事實錯誤之違背法令，經原告於訴願時提出資
    料說明，被告仍執陳詞而任令訴願機關駁回原告之訴願，亦
    有違行政程序法第7、8及9條之規定云云。惟查：
１、本件原告申請註冊之系爭商標圖樣上之中文「光觸媒」係一
    種以二氧化鈦為主要成分，利用光所提供之能量進行催化作
    用，具有環境淨化的功能，能發揮抗菌、脫臭、防污等效果
    ，已為相關業者所普遍使用。是原告以之作為商標，使用於
    指定之洗衣用漂白劑，清潔、亮光、洗擦（去污）及研磨用
    製劑，肥皂，脫臭劑，空氣清靜劑等商品，難謂與商品本身
    之說明無密切關連，揆諸首揭法條之規定，自不得申請註冊
    ，從而被告所為核駁之處分，洵無違誤，亦無違行政程序法
    第7、8及9條之規定。
２、原告於系爭商標註冊申請時既未就系爭商標圖樣上之中文「
    光觸媒」聲明不專用，則縱如原告主張系爭商標圖樣上之英
    文「ARC-FLASH」 係日本知名光觸媒品牌，惟因原告申請註
    冊之系爭「ARC-FLASH 光觸媒及圖」商標中包含說明性文字
    「光觸媒」，系爭商標仍不得申請註冊。
３、原告雖取得日本 「ARC-FLASH」商標之同意使用權，僅得證
    明原告使用該 「ARC-FLASH」商標或無違反商標法第37條第
    14款規定情事，然尚不得據此以為系爭「ARC-FLASH 光觸媒
    及圖」商標應准予註冊之論據。
４、依原處分卷附之系爭商標註冊申請書觀之，原告於系爭商標
    註冊申請時並未聲明放棄中文「光觸媒」部分之專用權。又
    被告90年8月28日(90)智商980字第090500005510號公告「依
    職權審查應聲明不專用規定事項之處理原則」明定：商標圖
    樣中包含說明性或不具特別顯著性之文字或圖形者，申請人
    未依商標法施行細則第28條規定聲明該部分不專用之案件，
    商標審查人員得依職權認定商標圖樣不專用事項，應以被告
    前案業經公告或無疑義之事項為準，並得參考該公告附表之
    例示情形；惟商標審查人員對於商標圖樣中之文字或圖形等
    之涵義若仍有疑義，應通知申請人陳明後，再行判斷得否不
    專用。本件被告既認系爭商標圖樣上之中英文 「ARC-FLASH
    光觸媒」整體尚難謂非商品本身之說明，則系爭說明性商標
    圖樣非但不得適用聲明不專用之規定，且因非上揭公告所謂
    之「顯無疑義」，亦非「被告前案業經公告」，當無上揭公
    告「商標審查人員得依職權認定商標圖樣不專用之部分，並
    於商標公報上公告不專用之意旨及範圍」之適用，更何況該
    公告係明定商標審查人員「得」依職權認定商標圖樣不專用
    ，而非「應」依職權認定商標圖樣不專用。更且無論被告92
    年4月30日 (92)慧商0411字第9290334450號核駁理由先行通
    通知書有無合法送達於本件商標註冊申請案之代理人劉默容
    律師，其結果並無不同。
四、綜上所述，原告之陳詞尚難採信，而被告就原告申請註冊之
    系爭商標所為之核駁處分，揆諸首揭規定，洵無違誤，訴願
    決定予以維持，亦無不合，原告訴請撤銷訴願決定及原處分
    ，並命被告就本件原告申請案號000000000號「ARC-FLASH光
    觸媒及圖」商標作成應予審定公告之處分，均無理由，應予
    駁回。
五、本件事證已臻明確，兩造其餘攻擊防禦方法均與本件判決結
    果不生影響，故不逐一論述，併此敘明。
據上論結，本件原告之訴為有理由， 爰依行政訴訟法第98條第3
項前段判決如主文。
中　　華　　民　　國　　94　　年　　5     月    18    日
   　　　　　                第四庭審判長法  官 徐瑞晃
             　　　　　                  法  官 李得灶
                       　　　　　        法  官 吳慧娟
上為正本係照原本作成。
如不服本判決，應於送達後20日內，向本院提出上訴狀並表明上
訴理由，如於本判決宣示後送達前提起上訴者，應於判決送達後
20日內補提上訴理由書（須按他造人數附繕本）。
中　　華　　民　　國　　94　　年　　5     月    18    日
            　　　　　　　　　   　      書記官 劉道文
